【裁判字號】    95,交上易,71
【裁判日期】    951117
【裁判案由】    過失傷害
【裁判全文】
臺灣高等法院高雄分院刑事判決        95年度交上易字第71號
上  訴  人  臺灣高雄地方法院檢察署檢察官
被      告  乙○○
                      樓
上列上訴人因被告過失傷害案件，不服臺灣高雄地方法院95年度
交易字第50號中華民國95年4 月18 日第一審判決（起訴案號：
臺灣高雄地方法院檢察署94年度偵字第23736 號），提起上訴，
本院判決如下：
    主  文
原判決撤銷。
乙○○因過失傷害人，處有期徒刑貳月，如易科罰金，以銀元參
佰元即新臺幣玖佰元折算壹日。
    事  實
一、乙○○於民國94年4 月13日（起訴書誤載為4 月12日）上午
    7時許，駕駛車牌號碼E5-5052號自小客車，在高雄縣大寮鄉
    ○○街1 號旁成功橋下停車位，起步由西向東往北方向左轉
    駛出，其原應注意車輛起步前應顯示方向燈，並注意前後左
    右有無來車，讓行進中車輛先行，而當時情況天候晴、日間
    自然光線、路面乾燥、無缺陷、無障礙物、視距良好，且依
    乙○○之智識、能力，又無不能注意之情事，竟疏於注意及
    此，適有王士政無照駕駛車牌號碼BMD-920 號重型機車，後
    座搭載其姊甲○○，沿成功橋下民慶街由南往北方向行經上
    開地點，乙○○所駕駛之車輛前車頭車牌處因而撞及王士政
    駕駛機車之左側車身乘客座腳踏板處，導致機車摔落路旁田
    裡，甲○○亦因而跌坐在地受有左側足踝骨折、左膝及左足
    踝撕脫傷、併發皮膚組織壞死之傷害。乙○○於肇事後主動
    打電話報警，並於犯罪未被發覺前，向據報前來處理之員警
    表明自己是肇事者而接受裁判。
二、案經甲○○訴請高雄縣政府警察局林園分局報請臺灣高雄地
    方法院檢察署檢察官偵查起訴。
    理  由
壹、程序方面
一、按「被告以外之人於審判外向法官所為之陳述，得為證據」
    ，刑事訴訟法第159條之1 第1項定有明文。證人巴仁敏、王
    士政、甲○○、陳王玉美於原審中，以證人身分依法具結所
    為之陳述，自具有證據能力。
二、按刑事訴訟法第159 條之5 第1 項「被告以外之人於審判外
    之陳述，雖不符前4 條之規定，而經當事人於審判程序同意
    作為證據，法院審酌該言詞陳述或書面陳述作成時之情況，
    認為適當者，亦得為證據」之規定，係以被告以外之人於審
    判外之陳述不符合同法第159 條之1 至第159 條之4 有關傳
    聞法則例外規定之情形，且該陳述須經法院審酌作成時之情
    況，認為適當時，始有其適用。此所謂「審酌該陳述作成時
    之情況，認為適當」者，係指依各該審判外供述證據製作當
    時之過程、內容、功能等情況，是否具備合法可信之適當性
    保障，加以綜合判斷而言；倘法院審酌結果，認為該違背法
    定程序屬證據相對排除法則，但其情節重大，或其可信度明
    顯過低之情事者，即應認其欠缺適當性，仍不具證據能力，
    而不得作為證據。至同法第158條之3規定「證人、鑑定人依
    法應具結而未具結者，其證言或鑑定意見，不得作為證據」
    ，其立法理由乃在擔保該證言或鑑定意見，係據實陳述或公
    正誠實之可信性，故未依法具結者，依證據絕對排除法則，
    當然無證據能力，而不得作為證據，自不得因當事人於審判
    程序之同意，逕認該未經具結之證言或鑑定意見，亦得作為
    證據，此於適用同法第159條之5 第2項所定「視為有前項之
    同意」之情形者，亦應受上揭同法第158條之3規定之限制（
    最高法院民國94年度台上字第3277號判決意旨參照）。經查
    ，告訴人甲○○於偵查中既非以證人身分到庭，而未經依法
    具結陳述，依刑事訴訟法第158條之3規定，即不具證據能力
    ，而無同法第159條之5規定之適用，自不因被告未表示異議
    ，乃認得依刑事訴訟法第159條之5 第2項規定，遽認有證據
    能力而得為被告犯罪之證據。
三、按傳聞法則之重要理論依據，在於傳聞證據未經當事人之反
    對詰問予以核實，乃予排斥，惟若當事人已放棄對原供述人
    之反對詰問權，於法院審判時表明同意該等傳聞證據可作為
    證據，基於證據資料愈豐富，愈有助於真實發現之理念，並
    貫徹刑事訴訟法修法加重當事人進行主義之精神，確認當事
    人對於證據能力有處分權之制度，傳聞證據經當事人同意作
    為證據，法院認為適當者，亦得為證據。另當事人於調查證
    據時，對於傳聞證據表示「不爭執」、「沒有意見」、「對
    於證據調查無意見」，而未於言詞辯論終結前聲明異議，應
    視為已有將該等傳聞證據採為證據之同意，此刑事訴訟法第
    159 條之5 定有明文。被告對於全案其他證據之證據能力未
    於言詞辯論終結前聲明異議，應視為被告已同意本案其他證
    據皆具有證據能力，另本院斟酌該等證據並非非法取得，亦
    無證明力明顯過低之情形，是該等證據，均得採為證據。
貳、實體方面
一、訊據被告乙○○（下稱被告）固坦承其於上開時、地，駕駛
    上開自用小客車與王士政駕駛之機車發生車禍事故，並致告
    訴人甲○○（下稱告訴人）受有前揭傷害之事實，惟矢口否
    認有過失傷害犯行，辯稱：伊自停車位開出後雖欲左轉往北
    行駛，且未打方向燈，但車禍發生時伊車輛仍係停在成功橋
    下，並未駛出道路，是王士政駕駛機車未靠右行駛，自己偏
    向左側行駛，且以高速駛來，無法閃避才撞上伊車輛，造成
    告訴人受傷的，伊並無過失云云。經查：
(一)針對案發時被告車子是行進中抑或停止中乙節，被告於本件
    車禍發生後之94年4 月23日19時35分許，在高雄縣政府警察
    局林園分局交安組忠義車禍處理小組道路交通事故談話紀錄
    表（下稱談話紀錄表）中自承「伊於94年4 月13日（談話紀
    錄表誤載為3月13日）7時許，駕駛車牌號碼E5 -5052號自小
    客車，沿大寮鄉成功橋下左轉北行駛至肇事處，與車牌號碼
    BMD-920號重型機車發生碰撞而肇事，當時車速約2、3 公里
    」（見警卷第1 頁），於原審中亦陳稱「因為我的車子是停
    在橋下，當時我先看一下左右，看沒有來車，我欲左轉出去
    ，車子已經發動，並開出去一點點，還來不及打方向燈」（
    見原審卷第17頁），於本院中供稱「我當時車子有發動，還
    有往左邊轉，就被撞到了。我已經往前開一點點，但是還沒
    有往左邊開，我要稍微過了橋墩才可以看到右邊來車」（見
    本院卷第22頁），核與證人即告訴人所述「當時我弟弟王士
    政騎機車後載我本人，沿大寮鄉○○街由南向北直行，至肇
    事地點時，被告駕駛自小客車，沿成功橋下停車位左轉而出
    時，自小客車前車牌處撞擊機車左側車身處」（見警卷第8
    頁），證人即被告之妻陳王玉美證稱「當時我先生的車子從
    停車位出來要往左邊走，車子才剛起步，我發現王士政騎機
    車騎的很快過來」（見原審卷第42、43頁）等情相符，足見
    案發時被告所駕駛之自用小客車是在行進中，而非處於停止
    狀態甚為明灼。
(二)證人即前往處理本件車禍之員警巴士敏證稱「被告車子前面
    車牌處有損壞，王士政車子左側腳踏板處有損壞，兩處都有
    撞擊的痕跡」「我當時照相這張相片是被告他本人指出撞擊
    之點，當時我們到達現場時，機車已經在田裡面，我將機車
    牽出來比對，也只能比對高度而已」「我當時確實有比對撞
    擊之痕跡，如果被告沒有指出撞擊點來比對，我不會照相」
    等語（見原審卷第33、34頁），證人即告訴人證稱「自小客
    車前車牌處撞擊機車左側車身乘客座腳踏板處」（見警卷第
    8 、9 頁），證人王士政證稱「被告自小客車撞到我機車左
    側車身」（見原審卷第35頁）。綜合上開3 位證人之證詞，
    佐以兩車發生撞擊之位置是在民泰街1 號房舍旁民慶街路面
    中間偏右處，且兩車撞擊後，機車往右前方方向摔落民慶街
    路旁民泰街1 號房舍北向之田裡，此有道路交通事故現場圖
    及現場照片在卷可憑（見警卷第13、16頁），倘本件係王士
    政所駕駛之機車偏左行駛撞擊位於成功橋下處於停止狀態之
    被告自小客車，則兩車之撞擊點不可能會是在民泰街1 號房
    舍旁民慶街路面中間偏右處，且王士政之機車更不可能會往
    右前方方向摔落民慶街路旁民泰街1 號房舍北向之田裡。足
    認本件確係被告駕駛自小客車，自成功橋下停車位起步由西
    向東往北方向左轉駛出，適有王士政駕駛機車後載告訴人，
    沿成功橋下民慶街由南往北方向行經上開地點，被告車輛前
    車頭車牌處因而撞及王士政機車左側車身乘客座腳踏板處，
    導致機車往右前方摔落路旁田裡至為明確。
(三)按「汽車除行駛於單行道或指定行駛於左側車道外，在未劃
    標線之道路，應靠右行駛。但遇有特殊情況必須行駛左側道
    路時，除應減速慢行外，並注意前方來車及行人」，道路交
    通安全規則第95條第1 項定有明文。王士政駕駛機車所行駛
    之民慶街是由南往北方向行駛之單行道之情，業據被告供陳
    在卷（見本院卷第37頁），核與證人陳王玉美證述「那條路
    （民慶街）是單行道，每個人都是往左邊走」（見原審卷第
    42頁）等語相符，復有道路交通事故現場圖及現場照片在卷
    可憑（見警卷第13、16頁），王士政駕駛機車所行駛之民慶
    街既是單行道，且兩車發生撞擊之位置是在民泰街1 號房舍
    旁民慶街路面中間偏右處已如前述，則王士政駕駛機車沿民
    慶街中間偏右由南往北行駛，自係符合上開道路交通安全規
    則第95條第1 項之規定，則被告辯稱係王士政駕駛機車偏左
    行駛，無法閃避才撞上伊車輛云云，即屬無據而不足採取。
(四)按「行車起步前應顯示方向燈，注意前後左右有無障礙或車
    輛行人，並應讓行進中之車輛行人優先通行」，道路交通安
    全規則第89條第1 項第6 款定有明文，此為一般駕駛人所應
    注意並確實遵守之事項，被告既領有駕駛執照，自應知之甚
    詳。被告自承「車子已經發動，並開出去一點點，還來不及
    打方向燈」（見原審卷第17頁），又當時情況天候晴、日間
    自然光線、路面乾燥、無缺陷、無障礙物、視距良好，且依
    被告之智識、能力，又無不能注意之情事，乃被告竟疏未為
    此注意，致撞擊王士政所駕駛之機車，其駕駛行為有過失至
    為明顯。本件經送臺灣省高屏澎區車輛行車事故鑑定委員會
    鑑定結果，亦認被告駕駛小客車起步左轉未讓行進中車輛先
    行為肇事原因，王士政駕駛機車無肇事因素，此有該會95年
    1 月13日高屏澎鑑字第950031號函所附鑑定意見書1 份在卷
    可參（見偵查卷第8-10頁）。而告訴人確受有左側足踝骨折
    、左膝及左足踝撕脫傷、併發皮膚組織壞死之傷害，亦有長
    庚紀念醫院高雄分院診斷證明書2 紙附卷足憑（見警卷第10
    、11 頁） ，是被告之過失駕駛行為核與告訴人之受傷結果
    間具有相當因果關係。
(五)末王士政駕駛機車搭載告訴人，而屬告訴人之使用人，如王
    士政對於肇事原因乃有過失，告訴人亦應負起與有過失之同
    一責任（民法第227 條規定參照），作為被告量刑輕重之參
    考因素。經查：王士政並無考領有適當之駕駛執照，雖亦有
    違交通法規之規定，然無照駕駛者如確實遵守交通規則，亦
    無過失可言，其與肇事結果並無必然之相當因果關係（最高
    法院85年台上字第797 號、79年台上字第3447號判決意旨參
    照），本件肇事原因經本院認係被告駕駛自小客車起步左轉
    未讓行進中車輛先行所致，並非係王士政駕駛機車偏左行駛
    撞及被告自小客車，已如前述，此外亦查無其他積極證據證
    明王士政有何過失行為，自不得僅以王士政無照駕駛，即認
    告訴人與有過失。
(六)綜上所述，被告所辯顯係避就之詞，不足採信，本案事證明
    確，被告犯行堪予認定。
二、核被告所為，係犯刑法第284條第1項前段之過失傷害罪。被
    告於肇事後犯罪未被發覺前，主動向警方報案並留在現場向
    前來處理之員警表示其係肇事之人，及表示願接受裁判等情
    ，業據其供述在卷（見警卷第1 頁之談話紀錄表），堪認其
    所為已符合刑法自首之要件，應依修正前刑法第62條前段規
    定減輕其刑（新舊法比較適用情形詳後述）。原審未詳為推
    求，遽為被告無罪之判決，即有未合，檢察官上訴意旨指摘
    原判決為無罪之諭知係屬不當，為有理由，應由本院將原判
    決撤銷改判。茲審酌被告因一時疏忽致告訴人受有左側足踝
    骨折、左膝及左足踝撕脫傷、併發皮膚組織壞死之傷害，犯
    後否認犯行、未見悔意，且迄今尚未與告訴人達成民事和解
    等一切情狀，爰量處如主文所示之刑，並諭知易科罰金之折
    算標準（新舊法比較適用情形詳後述）。
三、被告行為後，刑法業於94年2月2日修正公布部分條文，並於
    95年7月1日施行。依修正後刑法第2條第1項規定「行為後法
    律有變更者，適用行為時之法律。但行為後之法律有利於行
    為人者，適用最有利於行為人之法律」，此條規定與刑法第
    1 條罪刑法定主義契合，係規範行為後法律變更所生新舊法
    律比較適用之準據，是刑法第2 條本身雖經修正，尚無比較
    新舊法之問題，應一律適用裁判時之現行刑法第2 條，以決
    定適用之刑罰法律，先予敘明。又本次修正涵蓋之範圍甚廣
    ，故比較新舊法時，應就罪刑有關之共犯、牽連犯、連續犯
    、有無累犯加重、自首減輕暨其他法定加減原因與加減例等
    一切情形，綜其全部罪刑之結果而為比較，有最高法院95年
    5月23日95年度第8次刑庭會議決議可資參照。茲就本案有關
    之新舊法比較部分，臚列如下：
(一)本件被告行為時，刑法第284條第1項前段過失傷害罪之法定
    刑為「6月以下有期徒刑、拘役或5百元以下罰金」，且依斯
    時罰金罰鍰提高標準條例第1 條前段規定，「依法律應處罰
    金、罰鍰者，就其原定數額得提高為2 倍至10倍」。而司法
    院業就刑法應處罰金部分規定提高為10倍，故罰金刑部分經
    提高後為5千元以下，經折算為新臺幣後，最高可罰新臺幣1
    萬5 千元，最低則為新臺幣30元（銀元10元）。至被告行為
    後公布施行之刑法施行法第1條之1規定「中華民國94年1月7
    日刑法修正施行後，刑法分則編所定罰金之貨幣單位為新臺
    幣。94年1月7日刑法修正時，刑法分則編未修正之條文定有
    罰金者，自94年1月7日刑法修正施行後，就其所定數額提高
    為30倍。但72年6月26日至94年1月7 日新增或修正之條文，
    就其所定數額提高為3倍」；且刑法第33條第5款亦修正為「
    主刑之種類：罰金，新臺幣一千元以上，以百元計算之」。
    查刑法第284條第1項前段規定，係72年6 月26日前所訂定，
    故依新法規定，罰金部分應提高為30倍，即最高可罰新台幣
    1萬5千元，最低應罰新台幣1 千元。經比較新、舊法之結果
    ，應以被告行為時之舊法對其較為有利。
(二)被告於犯罪時之刑法第41條第1項前段規定「犯最重本刑為5
    年以下有期徒刑以下之刑之罪，而受6 個月以下有期徒刑或
    拘役之宣告，因身體、教育、職業、家庭之關係或其他正當
    事由，執行顯有困難者，得以1元以上3元以下折算1 日，易
    科罰金」，又被告行為時之易科罰金折算標準，修正前罰金
    罰鍰提高標準條例第2 條前段（現已刪除）規定，就其原定
    數額提高為100倍折算1日，則本件被告行為時之易科罰金折
    算標準，應以銀元300元折算1日，經折算為新臺幣後，應以
    新臺幣900元折算為1日。惟95年7月1日修正公布施行之刑法
    第41條第1項前段則規定「犯最重本刑為5年以下有期徒刑以
    下之刑之罪，而受6 個月以下有期徒刑或拘役之宣告者，得
    以新臺幣1,000元、2,000元或3,000元折算1日，易科罰金」
    ，比較修正前後之易科罰金折算標準，以95年7月1日施行前
    刑法第41條第1項前段之規定，較有利於被告。
(三)修正前刑法第62條前段規定自首者減輕其刑，修正後刑法第
    62條前段規定自首者「得」減輕其刑，比較新舊法結果，自
    以修正前刑法第62條前段規定對被告較為有利。
(四)綜合上述各條文修正前、後之比較，以被告行為時即95年7
    月1 日修正施行前之刑法，較有利於被告，自應依修正後刑
    法第2條第1項前段規定，適用修正前刑法之相關規定及修正
    前罰金罰鍰提高標準條例第2 條之規定，予以論處，並定其
    易科罰金之折算標準。
據上論結，應依刑事訴訟法第369 條第1 項前段、第364 條、第
299條第1項前段，刑法第2條第1項前段、修正前刑法（下同）第
284 條第1 項前段、第62條前段、第41條第1 項前段，罰金罰鍰
提高標準條例第1 條前段、修正前罰金罰鍰提高標準條例第2 條
，判決如主文。
本案經檢察官沈紹嘉到庭執行職務。
中    華    民    國    95    年    11    月    17    日
                  刑事第七庭    審判長法  官  莊飛宗
                                      法  官  黃憲文
                                      法  官  孫啟強
以上正本證明與原本無異。
不得上訴。
中    華    民    國    95    年    11    月    17    日
                                      書記官  黃富美
附錄本件判決論罪科刑法條：
刑法第284條：
因過失傷害人者，處6 月以下有期徒刑、拘役或5 百元以下罰金
，致重傷者，處1 年以下有期徒刑、拘役或5 百元以下罰金。
從事業務之人，因業務上之過失傷害人者，處1 年以下有期徒刑
、拘役或1 千元以下罰金，致重傷者，處3 年以下有期徒刑、拘
役或2 千元以下罰金。


司法院資訊處製作；財團法人民間司法改革基金會備份。
